ACORDAO-COMPLETO-2413695

ACÓRDÃO 6738/2020 ATA 20/2020 - SEGUNDA CÂMARA

VISTOS, relatados e discutidos atos de concessão de pensão militar emitidos pela Subdiretoria de Inativos e Pensionistas - Área Militar - Comando da Aeronáutica.
ACORDAM os ministros do Tribunal de Contas da União, reunidos em sessão da 2ª Câmara, ante as razões expostas pela relatora, e com fundamento no artigo 71, inciso III, da Constituição Federal c/c os artigos 1º, inciso V, 39, inciso II, e 45 da Lei 8.443/1992, 259, inciso II, 260, § 1º, e 262 do Regimento Interno, 8º da Resolução TCU 206/2007 e 19, § 3º, da Instrução Normativa TCU 78/2018, bem como na Súmula TCU 106, em:
9.1. considerar ilegal o ato de concessão de pensão militar instituída por Raimundo Pires Vidal, por vício na percepção do benefício em favor de Sueli de Oliveira Andrade Vidal Martuchelli, e negar-lhe registro;
9.2. considerar legais os atos de concessão de pensões militares instituídas por Pedro Antônio Bach, Pedro Francisco dos Santos, Pedro Tavares de Amorim Filho e Raimundo Nonato Ramos de Oliveira e conceder-lhes registro;
9.3. dispensar a reposição das importâncias indevidamente recebidas de boa-fé pela beneficiária do ato considerado ilegal até a data da notificação desta deliberação à unidade jurisdicionada;
9.4. determinar à Subdiretoria de Inativos e Pensionistas do Comando da Aeronáutica que:
9.4.1. faça cessar os pagamentos decorrentes do ato impugnado e comunique a este Tribunal, no prazo de 15 (quinze) dias, as providências adotadas;
9.4.2. comunique a Sueli de Oliveira Andrade Vidal Martuchelli a deliberação deste Tribunal e a alerte de que o efeito suspensivo proveniente de eventual interposição de recursos no TCU não a eximirá da devolução dos valores indevidamente recebidos após a notificação em caso de não provimento dos apelos;
9.4.3. oriente-a no sentido de que poderá exercer, a qualquer tempo, o direito de opção entre os benefícios legalmente acumuláveis;
9.4.4. encaminhe a este Tribunal, no prazo de 30 (trinta) dias, comprovante da data em que a interessada tomar conhecimento desta decisão;
9.5. esclarecer ao Serviço de Inativos e Pensionistas do Comando da Aeronáutica que, no caso de a interessada renunciar a um dos benefícios, a concessão considerada ilegal poderá prosperar mediante emissão de novo ato e sua remessa a esta Corte, para nova apreciação, no prazo de 30  (trinta) dias, a contar da data da emissão;
9.6. ordenar à Sefip que altere, no ato correspondente (número de controle 10714944-08-2015-000739-4) , a seguinte grafia: onde se lê "Rilda de Morim Pontes", leia-se "Rilda de Amorim Pontes" (CPF XXX.202.874-XX) .

Atos de concessão de pensão militar emitidos pela Subdiretoria de Inativos e Pensionistas do Comando da Aeronáutica.

Segunda Câmara

Comando da Aeronáutica - Subdiretoria de Inativos e Pensionistas.

3. Interessadas: Adélia Santana dos Santos (CPF XXX.552.777-XX), Deise Lúcia Rodrigues (CPF XXX.300.957-XX), Dulcelene de Oliveira Andrade Vidal (CPF XXX.676.887-XX), Letícia Ramos de Oliveira (CPF XXX.926.431-XX), Lígia Ramos de Oliveira Gonçalves (CPF XXX.465.951-XX); Rilda de Amorim Pontes (CPF XXX.202.874-XX), Rizelda Valença de Amorim (CPF XXX.369.844-XX), Romilda Valença de Amorim (CPF XXX.096.064-XX), Rosa Maria Bach de Almeida (CPF XXX.589.548-XX), Rozilda Valença de Amorim (CPF XXX.584.694-XX), Rozinalda Valença de Amorim (CPF XXX.090.928-XX), Sônia Maria Vidal Gomes (CPF XXX.850.372-XX) e Sueli de Oliveira Andrade Vidal Martuchelli (CPF XXX.676.707-XX).

13.1. Ministros presentes: Aroldo Cedraz (na Presidência), Raimundo Carreiro e Ana Arraes (Relatora).
13.2. Ministros-Substitutos presentes: Marcos Bemquerer Costa e André Luís de Carvalho.

ACORDAO-COMPLETO-2422015

Acórdão de Relação 8115/2020 - Segunda Câmara

Acórdão de Relação

ANA ARRAES

Trata-se de apreciação, para fins de registro, de cinco atos de concessão de pensão militar emitidos pela Subdiretoria de Inativos e Pensionistas - Área Militar.
2.	A Secretaria de Fiscalização de Pessoal (Sefip) aprovou a instrução de mérito, transcrita a seguir (peça 8) :
"INTRODUÇÃO
1. 	Trata-se de atos de pensão militar, submetidos, para fins de registro, à apreciação do Tribunal de Contas da União (TCU) , de acordo com o art. 71, inciso III, da Constituição Federal. Os atos foram cadastrados e disponibilizados ao TCU por intermédio do Sistema de Apreciação e Registro de Atos de Admissão e Concessões na forma do art. 2º, caput e incisos I a IV, e art. 4º, caput, da Instrução Normativa TCU 55/2007. 
EXAME TÉCNICO
Procedimentos aplicados
2. 	Os procedimentos para exame, apreciação e registro de atos de pessoal encontram-se estabelecidos na Instrução Normativa TCU 78/2018 e na Resolução TCU 206/2007. Essas normas dispõem, em seus arts. 4º, § 2º, e 3º, § 3º, respectivamente, que os atos de pessoal disponibilizados por meio do e-Pessoal devem ser submetidos à crítica automatizada do próprio sistema, com base em parâmetros predefinidos.
3. 	Relativamente aos atos de admissão e concessão de aposentadoria, pensão e reforma, as rotinas de crítica das informações cadastradas nos sistemas informatizados de coleta de atos foram elaboradas e validadas levando-se em conta as peculiaridades desses atos. Os itens de verificação do sistema compreendem prazos e fundamentos legais, assim como eventuais ocorrências de acumulação. Tratam-se de verificações mais abrangentes, minuciosas e precisas do que aquelas que podem ser realizadas por mãos humanas, proporcionando um nível de segurança ainda maior.
4. 	Além da crítica automatizada, há verificação humana adicional no caso de haver alertas do sistema ou informações não formatadas, como esclarecimentos do gestor ou do controle interno. 
Exame das Constatações
5. 	Em consulta realizada em sistemas externos disponibilizados ao TCU podemos verificar que as beneficiárias Sras. ROSA MARIA BACH DE ALMEIDA - CPF XXX.589.548-XX, ROMILDA VALENÇA DE AMORIM - CPF XXX.096.064-XX, ROZILDA VALENÇA DE AMORIM - CPF XXX.584.694-XX e ROZINALDA VALENÇA DE AMORIM - CPF XXX.090.928-XX acumulam a pensão constante dos autos com um outro cargo ou um benefício. Informamos que tais acumulações têm como base legal o Art. 29, incisos I e II, da Lei das Pensões Militares - Lei 3765/1960 -, que permite as referidas acumulações, observado o disposto no art. 37, inciso XI, da Constituição Federal.
7. 	Compulsando, ainda, os sistemas disponíveis a este Tribunal, podemos verificar que a beneficiária SUELI DE OLIVEIRA ANDRADE VIDAL MARTUCHELLI - CPF XXX.676.707-XX, acumula a presente pensão militar em análise com dois benefícios previdenciários, tendo o ato sido encaminhado a este Tribunal em 29/02/2016. 
8. 	Ao examinar assunto semelhante no TC-027.757/2008- 6 - Sts n° 1/2013 - 2ª Câmara. Sessão de 29/1/2013 - Ordinária assim se pronunciou este Tribunal: 
'3. Em pesquisa realizada no SISAC, constatou-se que o servidor em questão é cabo reformado da Força Aérea Brasileira, com reforma por invalidez datada de 30 de agosto de 1995 (peça 4, p. 1) .
4. Conforme o ato de Admissão sob análise (peça 6, p. 1) , o interessado tomou posse, em 2 do outubro de 2008, no cargo de Analista Judiciário junto ao TRT/4ª Região. Consequentemente, a partir desse momento, configurou-se o acúmulo de proventos de aposentadoria (cabo reformado da Aeronáutica) com vencimentos de cargo efetivo (Analista Judiciário do TRT/4ª Região) . Tal fato gera o questionamento quanto à possibilidade constitucional dessa acumulação, sendo oportuno breve histórico referente ao entendimento desta Unidade Técnica sobre o assunto.
[5. Auditoria de conformidade realizada pela SEFIP, no 1º semestre de 2012, no Comando do Exército (TC- Processo 023.311/2011-8) com o objetivo de verificar se existiam casos de acumulação de vencimentos, proventos ou pensões, por militares da ativa, da reserva, reformados e pensionistas em desconformidade com o que dispõe a Constituição Federal de 1988, trouxe o seguinte achado que se enquadra no caso em estudo:]
'2.2 - ACHADO 02: 96 MILITARES DA RESERVA OU REFORMADOS QUE, APÓS A PASSAGEM PARA A INATIVIDADE, INGRESSARAM EM CARGOS PÚBLICOS INACUMULÁVEIS, EM DESRESPEITO AO ART. 37, § 10, DA CF/1988.'
 (...) BREVE HISTÓRICO DA LEGISLAÇÃO E JURISPRUDÊNCIA 
129. Aqui, há necessidade de analisar as alterações promovidas pela Emenda Constitucional nº  20, de 15 de dezembro de 1998. 
130. Esta EC incluiu o § 10 no art. 37 da CF/1988, nos seguintes termos: 
Art. 37 (...) 
§ 10 - É vedada a percepção simultânea de proventos de aposentadoria decorrentes do art. 40 ou dos arts. 42 e 142 com a remuneração de cargo, emprego ou função pública, ressalvados os cargos acumuláveis na forma desta Constituição, os cargos eletivos e os cargos em comissão declarados em lei de livre nomeação e exoneração. 
131. Conforme visto no item 41 deste Relatório, os militares das Forças Armadas, após a EC nº  18, de 5 de fevereiro de 1998, passaram a ser disciplinados pelas disposições do art. 142 da CF/1988. 
132. O supracitado § 10 do art. 37 veda a percepção de aposentadoria decorrente do art. 142 (militares das Forças Armadas) com remuneração de cargo, emprego ou função pública. Ou seja, a partir da publicação da EC nº 20, passa a ser proibida a acumulação de proventos militares com remuneração de cargo público. 
133. Entretanto, o próprio § 10 do art. 37 estabelece exceções a essa regra, quais sejam: cargos acumuláveis na forma da Constituição, cargos eletivos e cargos declarados em lei de livre nomeação e exoneração. Isso significa que, excepcionalmente, é permitido ao militar inativo assumir outro cargo público no meio civil, desde que a acumulação se enquadre nas ressalvas expressas na parte final do § 10 do art. 37. 
134. A referência aos 'cargos acumuláveis na forma da Constituição' constante na parte final do art. 37, § 10, remete ao art. 37, XVI, da CF/1988, conforme segue: 
'XVI - é vedada a acumulação remunerada de cargos públicos, exceto, quando houver compatibilidade de horários, observado em qualquer caso o disposto no inciso XI. 
a) a de dois cargos de professor; 
b) a de um cargo de professor com outro técnico ou científico; 
c) a de dois cargos ou empregos privativos de profissionais de saúde, com profissões regulamentadas; (...) .'
138. Por outro lado, caso um soldado, cabo, taifeiro ou sargento QE reformado tenha ingressado, em momento posterior à EC nº 20/1998, em um cargo público civil de professor, configura-se uma acumulação irregular, uma vez que militares com essas graduações não são legitimados para ocupar o cargo técnico ou científico a que se refere o art. 37, XVI, 'b', da CF/1988. 
139. A EC nº 20/1998 trouxe ainda dispositivo para resguardar a situação dos inativos que, até a data da publicação daquela Emenda, tenham ingressado novamente em cargo público, in verbis: 
'Art. 11 - A vedação prevista no art. 37, § 10, da Constituição Federal, não se aplica aos membros de poder e aos inativos, servidores e militares, que, até a publicação desta Emenda, tenham ingressado novamente no serviço público por concurso público de provas ou de provas e títulos, e pelas demais formas previstas na Constituição Federal, sendo-lhes proibida a percepção de mais de uma aposentadoria pelo regime de previdência a que se refere o art40 da Constituição Federal, aplicando-se-lhes, em qualquer hipótese, o limite de que trata o § 11 deste mesmo artigo.' 
140. De acordo com o supracitado artigo, os militares inativos que ingressaram em cargo público civil até 16/12/1998 (data de publicação da EC nº 20) não estão sujeitos à vedação de acumulação de proventos de inatividade com remuneração de cargo constante no art. 37, § 10. Ou seja, o constituinte permitiu a todos os militares que passaram para a inatividade antes de 16/12/1998 reingressarem no serviço público, acumulando os proventos militares com a remuneração de qualquer cargo público civil, desde que o reingresso tenha ocorrido até 16/12/1998. 
141. A parte final do art. 11 da EC nº 20/1998 veda a percepção de mais de uma aposentadoria pelo Regime Próprio de Previdência Social (RPPS) a que se refere o art. 40 da CF/1988. Jurisprudência do STF firmou o entendimento de que apenas a acumulação de aposentadorias provenientes do RPPS seria vedada, e não a acumulação de aposentadorias provenientes de regimes distintos. Isso significa que os militares inativos das Forças Armadas poderiam ingressar em qualquer outro cargo público civil antes da EC nº 20/98 e, posteriormente, acumular os proventos militares com os proventos civis decorrentes desse cargo, pois essa acumulação não é vedada pelo art. 11 da referida Emenda Constitucional. 
142. Tal entendimento está expresso no Agravo Regimental no Agravo de Instrumento 801.096 DF, de 6/12/2011, publicado no DJe de 19/12/2011. Nesses autos, a Suprema Corte analisou situação de militar transferido para a reserva remunerada do Exército em abril de 1980. Posteriormente, neste mesmo ano, ele ingressou em cargo civil público, vindo a se aposentar como analista de informações em novembro de 2004. Decidiu o STF pela legitimidade da percepção dos proventos de inatividade do Exército cumulativamente com a aposentadoria civil, nos seguintes termos: 
'4. O art. 11 da Emenda Constitucional nº 20/98, em sua segunda parte, vedou expressamente a concessão de mais de uma aposentadoria pelo regime de previdência dos servidores civis previsto no art. 40 da Constituição Federal de 1988. No entanto, não há qualquer referência à concessão de proventos militares, estes previstos nos arts. 42 e 142 da CF/88. 
5. Como o impetrante foi reformado na carreira militar em 1980 e ingressou no serviço público civil no mesmo ano, ou seja, antes da edição da EC 20/98, não ocorreu a acumulação de proventos decorrentes do art. 40 da CF/88 típica de servidores civis, vedada pelo art. 11 da EC 20/98, fazendo jus o mesmo à percepção de provento civil cumulado com provento militar, situação não alcançada pela proibição da referida Emenda. Precedentes do STF e desta Corte (STF, MS 25.192/DF, Plenário, Rel. Min. Eros Grau, DJ. 06/05/2005, p. 08; MS 24.958/DF, Rel. Min. Marco Aurélio, Plenário, DJ. 01/04/2005, p. 06; AMS 2003.34.00.024321-5/DF, Rel. Juiz Federal Miguel Ângelo De Alvarenga Lopes (conv) , Primeira Turma, DJ p.49 de 21/01/2008) .' 
6. Conforme o exposto, a posse no cargo de Analista Judiciário pelo servidor em questão se deu após a publicação da EC nº 20, 16 de dezembro de 1998. Assim, a acumulação de proventos de reforma militar com vencimentos do cargo em questão é irregular, uma vez que não existe a possibilidade constitucional de se acumular um cargo técnico ou científico (Analista Judiciário - Área Judiciária) com outro que não seja o de professor, no caso em estudo é o de cabo.
7. O TCU firmou jurisprudência no mesmo sentido, corroborando entendimento do STF acerca da possibilidade de acumulação de proventos militares com aposentadoria civil pelos militares inativos que ingressaram em cargo civil antes da EC nº 20/1998. O sumário do Acórdão 1310/2005-TCU-Plenário deixa clara a questão: 
'Sumário: Embargos de declaração. Consulta. Acumulação de proventos de reserva remunerada ou de reforma de militar com proventos decorrentes de aposentadoria em cargo efetivo de servidor público civil, por aqueles que novamente ingressarem no serviço público, até a data da promulgação da Emenda Constitucional 20/1998. Entendimento pessoal do relator no sentido da impossibilidade jurídica da acumulação. Entendimento divergente do Supremo Tribunal Federal, que ora se acata, no sentido da possibilidade. Conhecimento. Provimento. Alteração do acórdão embargado. Possibilidade de acumulação, nos estritos termos dos MS 24.742-8/DF e MS 25.192-1/DF do STF. Resposta ao consulente. Arquivamento.
 (...) Acórdão
9.1. conhecer da consulta para respondê-la nos seguintes termos:
9.1.1. na vigência da Constituição Federal de 1988, mesmo após a Emenda Constitucional 20/1998, a acumulação de proventos somente é permitida quando se tratar de cargos, funções ou empregos acumuláveis na atividade, independentemente de o beneficiário ser servidor público ou militar, com exceção da hipótese do item 9.1.4;
9.1.2. o art. 11 da Emenda Constitucional 20/1998 permitiu àqueles que preencheram as condições nele especificadas até 16/12/1998, continuar acumulando os proventos de aposentadoria, reserva remunerada ou reforma com a remuneração de cargo, emprego ou função pública, respeitando-se o limite salarial do funcionalismo público;
9.1.3. caso a pessoa se enquadre na hipótese do art. 11 da EC/1998, perceba proventos de aposentadoria de cargo civil e implemente as condições para aposentar-se no novo cargo, somente poderá fazê-lo se renunciar à percepção dos proventos decorrentes da aposentadoria anterior;
9.1.4. caso a pessoa se enquadre na hipótese do art. 11 da EC/1998, perceba proventos oriundos de reserva remunerada ou reforma e implemente as condições para se aposentar no novo cargo, poderá fazê-lo, apenas nessa hipótese, acumulando os proventos decorrentes da aposentadoria, aos da reserva remunerada ou reforma anterior;
9.2. encaminhar cópia deste acórdão, acompanhado do relatório e voto que o fundamentam, à autoridade consulente; e
9.3. arquivar o presente processo.'
8. O posicionamento defendido em estudo realizado pela SEFIP (TC-Processo 036.695/2011-4) , quanto à possibilidade de acúmulo de aposentadoria militar com vencimentos de cargo efetivo no serviço público, é o seguinte:
'54. Tendo em conta tudo o que foi dito, os militares que não podem acumular cargos públicos são: 
a) qualquer militar da ativa, com exceção daqueles alcançados pelo § 1º do art. 17 do ADCT, bem como daqueles que tomarem posse em cargo ou função pública civil temporária, não eletiva, ainda que da administração indireta, nos termos do inciso III do § 3º do art. 142 da CF/1988; 
b) os militares da reserva remunerada ou reformados, nos seguintes casos: 
b.1) soldados; 
b.2) cabos; 
b.3) terceiros-sargentos pertencentes ao QE (Quadro Especial) ; 
b.4) sargentos para os quais não se exige formação técnica especializada ou nível superior de escolaridade; 
b.5) não alcançados pelo § 10 do art. 37 da CF/1988 nem pelas ressalvas previstas no inciso XVI do mesmo artigo' (grifo nosso) .
9. 	Tal entendimento pode ser verificado também no Parecer do Ministério Público junto ao TCU à consulta (TC-Processo 036.695/2011-4) , formulada pelo então Ministro da Defesa Celso Amorim, que buscava conhecer a posição deste Tribunal sobre a possibilidade de acumulação de cargos públicos por militares das Forças Armadas. 
10. 	Atualmente, em Auditoria que está sendo realizada pela 4ª DT da SEFIP com objetivo de verificar o acúmulo irregular de cargos públicos por militares da Força Áerea Brasileira (TC-Processo 005.504-2012-0) , foi apurado que o interessado consta como achado de auditoria por acumular irregularmente cargo público com proventos de reforma (peça 05, p. 01) . 
CONCLUSÃO
11. 	Frente ao exposto, conclui-se que acumulação apurada no presente processo é inconstitucional. Primeiramente, pela posse no cargo de analista judiciário pelo interessado ser posterior à EC nº 20, de 16 de dezembro de 1998, fato que é contrário ao entendimento dado por este Tribunal no Acórdão 1310/2005-TCU-Plenário. Em segundo lugar, pela graduação de cabo não se enquadrar dentre os postos/graduações militares que, na reserva ou reforma, poderiam acumular cargos públicos, tal situação ocorre por sua posição hierárquica não ser considerada cargo técnico ou científico, e, caso o fosse, a hipótese constitucional que ampararia tal acumulação seria o exercício concomitante de cargo técnico ou científico com cargo de professor, alínea 'b' do inciso XVI do art. 37 da CF/88, fato não observado na acumulação em tela. Dessa forma, deve o TRT/4ª oferecer ao interessado o direito à opção entre o cargo efetivo naquele Tribunal e a reforma militar, conforme o expresso no art. 133 da Lei nº 8.112/90, transcrito abaixo:
'Art. 133. Detectada a qualquer tempo a acumulação ilegal de cargos, empregos ou funções públicas, a autoridade a que se refere o art. 143 notificará o servidor, por intermédio de sua chefia imediata, para apresentar opção no prazo improrrogável de dez dias, contados da data da ciência e, na hipótese de omissão, adotará procedimento sumário para a sua apuração e regularização imediata, cujo processo administrativo disciplinar se desenvolverá nas seguintes fases: (...) 
5o A opção pelo servidor até o último dia de prazo para defesa configurará sua boa-fé, hipótese em que se converterá automaticamente em pedido de exoneração do outro cargo' (grifo nosso) .
PROPOSTA DE ENCAMINHAMENTO
12. 	Ex positis, de conformidade com o preceituado no artigo 71, inciso III, da Constituição Federal de 1.988; c/c os artigos. 1º, inciso V, e 39, incisos I e II, da Lei nº 8.443/92, c/c os artigos 1º, inciso VIII, 260, §§ 1º e 2º, do Regimento Interno/TCU, e tomando por base as informações prestadas pelo órgão de controle interno e as verificações feitas pela unidade técnica, na forma prevista no artigo 260, caput, do Regimento Interno-TCU, propõe-se:
 a) a ilegalidade do registro do ato de admissão de OSVALDO JURANDIR NUNES DA SILVA, CPF XXX.519.850-XX; e
b) que o Tribunal Regional do Trabalho da 4ª Região
b.1) apresente ao servidor supracitado o direito à opção, entre a reforma militar e o cargo de analista judiciário, nos moldes do art. 133 da Lei nº 8.112/90. Caso o interessado opte pela reforma militar, que seja providenciado o desligamento do servidor daquele Tribunal e enviado o ato de desligamento a este Tribunal; e
b.2) adote as providências cabíveis no sentido de apurar se o interessado prestou falsamente declaração de acumulação de cargos, apurando se houve falsidade ideológica. Em caso positivo, a documentação pertinente deve ser remetida ao Ministério Público da União.'
9. 	Cabe salientar, no entanto, que a interessada poderá optar, a qualquer tempo, pelo recebimento dos proventos relativos à pensão militar, contanto que comprove seus respectivos enquadramentos na disposição do art. 29 da Lei 3.765/1960, escolhendo apenas os benefícios acumuláveis legalmente.
10. 	Nesse contexto, propõe-se a ilegalidade da pensão militar que tem como instituidor o Sr. RAIMUNDO PIRES VIDAL CPF - XXX.745.769-XX por ser inconstitucional e a legalidade dos demais atos constantes destes autos. 
CONCLUSÃO
11. 	A abrangência e a profundidade das verificações levadas a efeito fundamentam convicção de legalidade dos atos, à exceção do Ato de nº 1014944-08-2015-000778-5, que deverá ser considerado ilegal com recusa do competente registro por ser inconstitucional de acordo com o relatório acima transcrito. Assim, em relação aos demais atos do presente processo cabe proposta no sentido de que sejam considerados legais, promovendo-lhes os registros. 
PROPOSTA DE ENCAMINHAMENTO
12. 	Ante o exposto, com fundamento nos arts. 71, inciso III, da Constituição Federal, 1o, inciso V, e 39, inciso II, da Lei 8.443/1992 e 260, § 1º e 5º, do Regimento Interno do Tribunal de Contas da União, bem como art. 7º, § 3º da IN 55/2007, propõe-se:
a) considerar ilegal o ato de pensão militar que tem como instituidor o Sr. RAIMUNDO PIRES VIDAL CPF - XXX.745.769-XX por ser inconstitucional;
b) dispensar o ressarcimento das quantias indevidamente recebidas de boa-fé pela interessada indicada no subitem precedente, consoante o disposto no Enunciado 106 da Súmula da Jurisprudência do TCU;
c) determinar à Subdiretoria de Inativos e Pensionistas - área militar que:
c.1) no prazo de 15 (quinze) dias, a contar da ciência desta Deliberação, abstenha-se de realizar pagamentos decorrentes do ato impugnado, sujeitando-se a autoridade administrativa omissa à responsabilidade solidária, nos termos do art. 262, caput, do Regimento Interno/TCU;
c.2) dê ciência, no prazo de 15 (quinze) dias, a contar do recebimento da notificação deste Acórdão, do inteiro teor desta deliberação à Sra. SUELI DE OLIVEIRA ANDRADE VIDAL MARTUCHELLI - CPF XXX.676.707-XX, notadamente no que diz respeito ao direito de opção pelos benefícios legalmente acumuláveis, encaminhando a este Tribunal, no prazo de 30 (trinta dias) , comprovante da referida ciência;
c.3) no caso de a opção recair sobre a pensão militar ora em exame, emita novo ato de concessão, submetendo-o a este Tribunal, nos termos da IN/TCU n. 78/2018;
c.4) alerte à interessada que o efeito suspensivo proveniente da interposição de possíveis recursos perante o TCU não a exime da devolução dos valores percebidos indevidamente após a respectiva notificação, caso os recursos não sejam providos;
b) considerar legal e conceder os registros dos demais atos no presente processo."
3.	O Ministério Público junto ao TCU, na pessoa do procurador Sérgio Ricardo Costa Caribé, pronunciou-se em consonância com a manifestação da Sefip, nos termos do parecer que integra a peça 10, reproduzido na sequência:
	"Trata-se da apreciação, para fins de registro, de cinco atos de concessão de pensões militares emitidos pela Subdiretoria de Inativos e Pensionistas - Área Militar.
2. 	A Secretaria de Fiscalização de Pessoal (Sefip) , em pareceres uniformes às peças 8 e 9, propõe a ilegalidade da pensão instituída por Raimundo Pires Vidal, em razão de que a beneficiária acumula de forma ilegal três benefícios previdenciários; e a legalidade dos demais atos constantes dos autos, por não apresentarem irregularidades.
3. 	De fato, verifica-se que as redações do art. 29 da Lei 3.765/1960, que trata das pensões militares, tanto em sua versão original como após a alteração realizada pela Medida Provisória - MP 2.215-10/2001, não permitem a acumulação de três benefícios previdenciários, in verbis:
Redação Original
Art. 29. É permitida a acumulação:
a) de duas pensões militares;
b) de uma pensão militar com proventos de disponibilidade, reforma, vencimentos, aposentadoria ou pensão proveniente de um único cargo civil.
Com a redação dada pela MP 2.215-10/2001
Art. 29. É permitida a acumulação:
I - de uma pensão militar com proventos de disponibilidade, reforma, vencimentos ou aposentadoria;
II - de uma pensão militar com a de outro regime, observado o disposto no art. 37, inciso XI, da Constituição Federal [teto remuneratório].
4. 	Além disso, a jurisprudência deste Tribunal, pacificou-se no sentido de que a percepção de benefício do Regime Geral da Previdência Social também deve ser considerada para fins do disposto no art. 29 da Lei 3.765/1960, a exemplo do Acórdão 3653/2011-TCU-Segunda Câmara, relatado pelo Ministro Substituto André de Carvalho, senão vejamos:
PESSOAL. PENSÃO MILITAR. LEI Nº 3.765/1960. REVERSÃO EM FAVOR DAS FILHAS DO INSTITUIDOR. ACUMULAÇÃO DE TRÊS BENEFÍCIOS POR UMA INTERESSADA. ILEGALIDADE. DETERMINAÇÕES.
 (...) 
5. 	Ocorre que, no que diz respeito à pensão militar, a redação original do art. 29 da Lei n. 3.765, de 4/5/1960, prevê a acumulação de duas pensões militares ou de uma pensão militar com proventos de disponibilidade, reforma, vencimentos, aposentadoria ou pensão proveniente de um único cargo civil.
6. 	E, com base em precedentes dos Tribunais Regionais Federais, verifica-se que o benefício previdenciário do INSS é considerado para fins do disposto no mencionado art. 29 da Lei n. 3.765, de 1960, haja vista que, em se tratando de pensão civil, quer seja previdenciária, quer estatutária, a acumulação de benefícios recebidos dos cofres públicos deve ser entendida de maneira restritiva (v. Apelação Cível nº 2005.33.000084718 - TRF 1ª Região e Apelação em Mandado de Segurança 70012 - TRF 2ª Região, fl. 23) 
5. 	In casu, a Sefip detectou que a beneficiária Sueli de Oliveira Andrade Vidal Martuchelli acumula a pensão militar em análise, instituída por Raimundo Pires Vidal, com outros dois benefícios previdenciárias provenientes do Regime Geral de Previdência Social (INSS) , o que afronta o disposto no art. 29 da Lei 3.765/1960 e as supracitadas jurisprudências.
6. 	Ante o exposto, este membro do Ministério Público de Contas, em consonância com a Unidade Técnica, entende que a pensão instituída por Raimundo Pires Vidal deve ser considerada ilegal e os demais atos constantes dos autos estão aptos a receberem a chancela da legalidade."
	É o relatório.

não há.

Procurador Sérgio Ricardo Costa Caribé.

PENSÃO MILITAR. ACUMULAÇÃO DO BENEFÍCIO PREVIDENCIÁRIO COM PROVENTOS DE APOSENTADORIA DE DOIS CARGOS CIVIS. ILEGALIDADE DE UM ATO DE CONCESSÃO. LEGALIDADE DOS DEMAIS. A regra disposta no art. 29 da Lei 3.765/1960 não admite a percepção de pensão militar com dois ou mais benefícios previdenciários, ainda que esses decorram de cargos civis acumuláveis à luz da Constituição.

PENSÃO MILITAR (PMIL)

Secretaria de Fiscalização de Pessoal (Sefip).

Este processo se refere a cinco atos de concessão de pensão militar emitidos pela Subdiretoria de Inativos e Pensionistas do Comando da Aeronáutica.
2.	Alinho-me aos pronunciamentos da Secretaria de Fiscalização de Pessoal (Sefip) e do Ministério Público junto ao TCU, por seus fundamentos, no sentido de considerar ilegal o ato de pensão militar instituída por Raimundo Pires Vidal (peça 6) e legais os demais atos (peças 2-5) .
3.	Mediante pesquisa à base de dados integrada deste Tribunal (Sistema DGI Consultas) , noto que Sueli de Oliveira Andrade Vidal Martuchelli - uma das beneficiárias do ato instituído por Raimundo Pires Vidal - acumula a pensão militar com duas aposentadorias no regime estatutário, uma na condição de servidora municipal e outra na de servidora de autarquia municipal, ambas na área de Saúde. A regra disposta no art. 29 da Lei 3.765/1960 não permite a possibilidade de acumulação de três benefícios previdenciários:
"Art. 29.  É permitida a acumulação: (Redação dada peça Medida provisória nº 2.215-10, de 31.8.2001) 
I - de uma pensão militar com proventos de disponibilidade, reforma, vencimentos ou aposentadoria; (Redação dada peça Medida provisória nº 2.215-10, de 31.8.2001) 
II - de uma pensão militar com a de outro regime, observado o disposto no art. 37, inciso XI, da Constituição Federal. (Redação dada peça Medida provisória nº 2.215-10, de 31.8.2001) "
4.	Ainda que tais proventos de inatividade decorram de cargos acumuláveis à luz da Constituição (art. 37, inciso XI, alínea "c") , prevalece neste Tribunal o entendimento favorável a interpretação restritiva do ordenamento jurídico em se tratando de benefícios pagos pelo erário. Por elucidativo, transcrevo trecho do voto condutor do Acórdão 5263/2020-TCU-Primeira Câmara (rel. min. Vital do Rêgo) :
"8.2. Quanto à segunda irregularidade, que diz respeito à acumulação de pensão militar com a remuneração de dois cargos públicos ocupados pela beneficiária, verifico que, a despeito dos precedentes trazidos pela recorrente e pela Serur, a posição desta Corte de Contas é no sentido de que tal acumulação não é possível e que a interpretação nesses casos deve ser restritiva.
8.3. Nesse contexto, observo que a Lei 3.765/1960 em sua redação original, disciplinava a possibilidade de acumulação da pensão militar nos termos seguintes: 
Art. 29 É permitida a acumulação:
a) de duas pensões militares;
b) de uma pensão militar com proventos de disponibilidade, reforma, vencimentos, aposentadoria ou pensão proveniente de um único cargo civil.
8.4. Posteriormente, a referida norma foi alterada pela Medida Provisória 2.215-10, de 31.8.2001, após o que passou a ter a seguinte redação:
Art. 29. É permitida a acumulação: (Redação dada pela Medida provisória nº 2.215-10, de 31.8.2001) 
I - de uma pensão militar com proventos de disponibilidade, reforma, vencimentos ou aposentadoria; (Redação dada pela Medida provisória 2.215-10, de 31.8.2001) 
II - de uma pensão militar com a de outro regime, observado o disposto no art. 37, inciso XI, da Constituição Federal. (Redação dada pela Medida provisória nº 2.215-10, de 31.8.2001) 
8.5. Em qualquer dos casos, o entendimento é no sentido de não ser possível a acumulação de uma pensão militar com vencimentos decorrentes de dois cargos públicos, ainda que acumuláveis. Dentro desse contexto, destaco que a jurisprudência deste Tribunal (a exemplo dos Acórdão 12450/2018-TCU-Primeira Câmara, 8721/2017 e 3653/2011-TCU-2ª Câmara e 2365/2018-TCU-Plenário) é no sentido de que o disposto no artigo acima citado 'permite a acumulação de duas pensões militares ou de uma pensão militar com vencimentos ou benefício previdenciário decorrente de um único cargo civil, sejam estes últimos vinculados ao Regime Próprio de Previdência de Servidores Públicos ou ao Regime Geral da Previdência Social.'
8.6. Observo que o entendimento do Superior Tribunal de Justiça, nos termos do que restou decidido no 1434168/RS, é no sentido de que "a acumulação de benefícios percebidos dos cofres públicos deve ser interpretada restritivamente, sob pena de ofensa ao princípio da legalidade. Deve prevalecer, portanto, a interpretação de que a acumulação de benefícios recebidos de cofres públicos deve ser entendida de maneira restritiva. Logo, a acumulação de 1 (um) benefício pensional militar com dois vencimentos decorrentes do exercício de cargos civis pela Sra. Francisca Vilma da Silva Salles deve ser considerada ilegal, ainda que tais cargos sejam acumuláveis. 
8.7. Ainda na linha da interpretação restritiva, não se deve perder de vista que o objetivo precípuo de uma pensão é o de prover o suprimento das necessidades básicas de sobrevivência e manutenção dos beneficiários. Em outras palavras, o objetivo é garantir o pagamento dos custos necessários à sobrevivência daquele que tem o direito a receber a pensão. De outro lado, não se pode olvidar que, consoante entendimento desta Corte de Contas, o benefício decorrente de pensão por morte não se confunde com herança, de sorte que não é adequado considerar a eventual manutenção de padrão de vida de quem quer que seja o beneficiário (Decisão 641/1999-TCU-Plenário) . Por tais razões, considero correto o entendimento constante do acórdão recorrido."
5.	Essa mesma tese foi perfilhada no Acórdão 6182/2020-TCU-Segunda Câmara (rel. min.-subst. Marco Bemquerer Costa) , entre outros julgados:
"7. Como se nota, prevalece a interpretação de que a acumulação de benefícios recebidos de cofres públicos deve ser entendida de maneira restritiva. Logo, a acumulação de 1 (um) benefício pensional militar com dois vencimentos decorrentes do exercício de cargos civis pela Sra. [...] deve ser considerada ilegal, ainda que tais cargos sejam acumuláveis" (grifei) 
	Ante o exposto, em concordância com os pareceres exarados nos autos, VOTO por que seja aprovada a minuta de deliberação que submeto a este Colegiado.
TCU, Sala das Sessões Ministro Luciano Brandão Alves de Souza, em 23 de junho de 2020.
ANA ARRAES 
Relatora